臺灣高等法院民事判決　　　　　　　　100年度醫上易字第4號
上　訴　人　汪清鈺(即秀傳中醫.
訴訟代理人　舒建中律師
被 上訴 人　張思恩
兼 上一 人
法定代理人　張榮泰
共　　　同
訴訟代理人　施習盛律師
上列當事人間請求侵權行為損害賠償事件，上訴人對中華民國
100年3月11日臺灣臺北地方法院99年度醫字第45號第一審判決提
起上訴，本院於100年11月8日言詞辯論終結，判決如下：
    主      文
(一)原判決關於命上訴人給付超過上訴人汪清鈺應給付被上訴人新
  台幣玖拾伍萬元本息部分，及該部分假執行之宣告，並除確定
  部分外，訴訟費用之裁判均廢棄。
(二)上開廢棄部分，被上訴人在第一審之訴及假執行之聲請均駁回
  。
(三)其餘上訴駁回。
(四)第一、二審訴訟費用除確定部分外，由被上訴人負擔二十六分
  之七，餘由上訴人汪清鈺負擔。
    事實及理由
一、被上訴人起訴主張：伊係被繼承人褚麗英（已於民國93年5
    月10日死亡）之配偶及子女。上訴人汪清鈺為威騰生物科技
    股份有限公司（下稱威騰公司）之負責人，於91年12月25日
    在臺北市○○○路116巷1號1樓經營秀傳中醫診所，為該診
    所之實際負責人，並在地下1樓設立秀傳抗癌中心，藉以推
    廣「新生一號茶包」（下稱系爭茶包），且為販售系爭茶包
    ，於92年3月22日至同年9月間，僱用未具醫師資格之原審共
    同被告劉鏡為擔任副院長，會同外號「邱教授」之原審共同
    被告邱天富為罹患乳癌之褚麗英進行診治行為，佯稱系爭茶
    包具有治療癌症功效，致褚麗英陷於錯誤，陸續以每日新台
    幣（下同）6,000元，每次5天份，以每次3萬元代價向上訴
    人購入系爭茶包服用。服用4個多月後，病情未見好轉，渠
    等又對褚麗英佯稱係藥量不足，須再配合邱天富所開立每日
    價值3,000元之藥水服用，致褚麗英再次陷於錯誤而購入。
    上訴人、原審共同被告劉鏡為、邱天富（下稱上訴人等3人
    ）於上開期間總計向褚麗英詐得130餘萬元，嗣因褚麗英轉
    至國立台灣大學醫學院附設醫院（下稱臺大醫院）檢查，發
    現乳癌擴散，遂由褚麗英之妹褚麗雯向臺灣臺北地方法院檢
    察署（下稱臺北地檢署）提出告訴，經檢察官偵查終結提起
    公訴，於刑事案件審理期間，伊於98年6月10日收到法院開
    庭通知，始悉上情，自書遺囑非褚麗英親肇所書寫，不生效
    力。爰依繼承、侵權行為及買賣債務不履行之法律關係求為
    判命：上訴人、原審共同被告劉鏡為、邱天富等3人應連帶
    給付被上訴人130萬元本息等語（原審判命上訴人汪清鈺即
    秀傳中醫診所應給付被上訴人130萬元及自97年7月11日起至
    清償日止，按年息5%計算之利息。並駁回被上訴人其餘之訴
    。上訴人據此提起上訴。被上訴人就其敗訴部分未提起上訴
    ，此部分已確定）並答辯聲明：上訴駁回。
二、上訴人則以：被上訴人起訴已罹民法第197條之2年請求權時
    效，且伊已與褚麗英之代理人褚麗雯達成和解，縱認伊有違
    反醫師法犯行，亦與褚麗英因癌症病逝，不具相當因果關係
    。且系爭茶包非癌症之治療藥，僅是增強免疫力，褚麗英是
    否因服用系爭茶包而致病情嚴重，並無證據證明。又褚麗英
    於生前已在律師證明下自書遺囑，剝奪被上訴人張榮泰之繼
    承權，被上訴人提起本件訴訟當事人不適格。另秀傳中醫診
    所並非被上訴人起訴時當事人，原判決主文顯有所誤認且該
    診所負責人為戴君強非上訴人汪清鈺。況系爭茶包前經原審
    共同被告邱天富委託台大醫學院藥物研究中心試驗並提出抗
    癌活性研究報告，堪認系爭茶包並無所謂不具備約定品質而
    有民法第227條規定之不為完全給付情形。又被上訴人由將
    由褚麗雯出資部分一併列入而為全部金額之請求，自屬違誤
    ．應予扣除等語，資為抗辯。並上訴聲明：(一)原判決廢棄。
    (二)被上訴人在第一審之訴及假執行之聲請均駁回。
三、兩造不爭執之事實：
  (一)秀傳中醫診所附設抗癌中心，為推廣系爭茶包，乃於92年3
    月22日起至同年9月間，僱用不具醫師資格之原審共同被告
    劉鏡為擔任副院長，並會同外號邱教授之原審共同被告邱天
    富為罹患乳癌之訴外人褚麗英進行診治行為，陸續以每天6,
    000元，1次5天份，合計每次3萬元的價格出售系爭茶包。繼
    稱病情未見好轉的原因係藥量不足，須加購由邱天富開立每
    天3,000元之藥水配合服用，持續出售系爭茶包及藥水，共
    售得130餘萬元，嗣褚麗英至台大醫院檢查，發現乳癌病情
    惡化，而死亡。
  (二)褚麗英之妹褚麗雯告訴上訴人等3人違反醫師法案件，經臺
    北地檢署檢察官偵查終結提起公訴，並經本院刑事庭98年度
    上訴字第4239號刑事判決以上訴人等3人共同犯醫師法第28
    條前段未取得合法醫師資格擅自執行醫療業務罪及刑法第33
    9 條第1項詐欺取財罪分別判處上訴人、劉鏡為、邱天富有
    期徒刑6月、5月、5月，如易科罰金，以新台幣900元折算1
    日確定。
  (三)訴外人褚麗英於93年5月10日死亡，被上訴人為褚麗英之全
    體繼承人。系爭藥包成本每包300元。
  (四)訴外人褚麗雯於98年5月22日與原審共同被告劉鏡為達成和
    解，約定劉鏡為應先給付現金30萬元，餘款20萬元以支票支
    付。褚麗雯應於給付現金之同時撤回對劉鏡為之刑事告訴，
    並於支票兌現後撤回對上訴人、原審共同被告邱天富之刑事
    告訴，同時應拋棄對上訴人等3人之一切權利，承諾不再為
    任何請求。上訴人等3人於98年7月30日履行全部和解條件。
四、茲就兩造之爭點分述如下：
  (一)關於買賣當事人
    查被上訴人依繼承、侵權行為及買賣債務不履行請求上訴人
    賠償損害，就買賣部分之主體，上訴人既有爭執，自應先予
    釐清。上訴人辯稱，其非秀傳中醫診所負責人云云。經本院
    向臺北市政府衛生局函查，據函覆該診所負責人為戴君強，
    開業日期92年3月3日，歇業日期92年4月9日，有該局100年8
    月17日北市衛醫護字第10037777500號函可考（見本院卷第
    68 頁）。然上訴人在原審並未否認為出賣人，僅稱「我跟
    褚麗雯已和解，且原告請求權已罹時效。」（見一審卷第31
    頁）原審共同被告劉鏡為也稱上訴人為實際負責人，上訴人
    之訴訟代理人江明偉也直陳上訴人確實是秀傳中醫診所實際
    負責人（見一審卷第69頁筆錄）。參酌系爭茶包等出售期間
    為92 年3月9日至9月已超出該診所正式歇業日期之外，顯見
    上訴人雖非登記名義負責人，但既係實際負責人，自為買賣
    當事人，所辯自非可採。關於買受人為何人？被上訴人並非
    依據醫療契約債務不履行為請求依據，而係以買賣契約債務
    不履行為依據，病人褚麗英固為買受人之一，然陪同就診之
    妹褚麗雯在原審陳稱：「我帶褚麗英到診所看病，我有出2
    、30 萬元之藥錢，而且有出律師費，所以由我負責提告」
    （見一審卷第94頁肇錄）。褚麗雯雖在相關刑事案件審理中
    另稱其未出錢，但參酌其曾與上訴人等和解而收受50萬元和
    解金觀之，自以在原審所述為可採，其雖非病人，但仍可買
    藥供病人服用，應認褚麗雯亦為共同買受人，其承買部分為
    30萬元。被上訴人並未併列秀傳中醫診所為當事人，原判決
    逕予臚列，顯為訴外裁判，自屬可議，上訴人此二部分所辯
    ，為屬可採。
  (二)關於債務不履行
    1.按物之出賣人對於買受人，應擔保其物依第373條之規定
      危險移轉於買受人時，無滅失或減少其價值之瑕疵，亦無
      滅失或減少其通常效用，或契約預定效用之瑕疵。但減少
      之程度無關重要者，不得視為瑕疵。出賣人並應擔保其物
      於危險移轉時，具有其所保證之品質。民法第354條定有
      明文。
    2.出賣人就其交付買賣標的物有應負擔保責任之瑕疵，而其
      瑕疵係於契約成立後始發生，且因可歸責於出賣人之事由
      所致者，則出賣人除負物之瑕疵擔保責任外，同時構成不
      完全給付之債務不履行責任。…買受人得類推適用民法第
      226條第2項規定請求損害賠償；或類推適用給付遲延之法
      則，請求補正或賠償損害…。又種類之債在特定時，即存
      有瑕疵者，出賣人除應負物之瑕疵擔保責任外，並應負不
      完全給付之債務不履行責任。（最高法院77年第7次民事
      庭會議決議要旨參照）。又因可歸責於債務人之事由致為
      不完全給付者，債權人得依關於給付遲延或給付不能之規
      定行使其權利，民法第227條第1項亦定有明文。
    3.上訴人雖辯稱，癌症為難治或不治之病症，系爭藥物雖無
      抗癌成分，但經鑑定具有療效並無毒性，病人死亡與系爭
      藥物之服用無相當因果關係，不應負損害賠償責任云云。
      經查系爭藥物每一包5.2g，含山藥、紅棗、人蔘、黨蔘、
      穿心蓮、黃耆、當歸、紅樟芝、甘草、蜂蜜，有配方表可
      考（見本院卷第39頁），核屬一般中草藥方，上訴人自陳
      每包成本價約300元（見本院卷第61頁背面）。被上訴人
      對病人之死亡與服用系爭茶包、藥水無相當因果關係，固
      無爭執，但每包成本僅300元，卻以6,000元高價出售，相
      差達20倍，病人服此茶包旨在治癌，但無抗癌成分，且價
      差達5,700元，顯有減少其價值之瑕疵，逐次買賣之茶包
      於特定時即存有瑕疵，且可歸責上訴人，依上所述，上訴
      人自應負債務不履行之損害賠償責任。
  (三)關於損害額
    被上訴人主張全部購買系爭茶包及少量藥水合計為130餘萬
    元，被上訴人按130萬元為之請求。然查其中30萬元為訴外
    人褚麗雯所購買，已和解應扣除，褚麗英部分應為100萬元
    。但系爭茶包為一般中草藥，已如上述，仍具基本價值，其
    成本5萬元（1,000,000×300/6,000＝50,000），亦應扣除
    ，上訴人應賠償所減少之價值95萬元。
  (四)關於侵權責任
    被上訴人依繼承、侵權行為、買賣債務不履行為請求之依據
    。就應賠償95萬元部分，依買賣債務不履行之法律關係，既
    屬正當，自無庸就競合之侵權行為法則為審酌。至於非屬正
    當35萬元部分，非屬褚麗英之損害，已如前述，此部分被上
    訴人依侵權行為法則併為請求，為屬無據，不應准許。
  (五)關於被上訴人張榮泰繼承權之爭執
    上訴人另辯稱：褚麗英之自書遺囑已明白剝奪張榮泰之繼承
    權，其已喪失繼承權，不得繼承對上訴人之損害賠償債權云
    云。查民法第1145條第1項第5款規定，繼承人對於被繼承人
    有重大之虐待或侮辱情事，經被繼承人表示其不得繼承者，
    喪失其繼承權。上訴人雖提出褚麗英之自書遺囑為憑（見一
    審卷第127頁）。然按自書遺囑者，應自書遺囑全文，記明
    年、月、日，並親自簽名。如有增減、塗改，應註明增減、
    塗改之處所及字數，另行簽名。民法第1190條規定甚明，屬
    法定要式行為，必需完全符合，否則即屬無效。次查系爭遺
    囑之見證人彭永彰律師在偵查中結證稱：褚麗英曾至伊事務
    所欲委託伊為其書立遺囑，並向伊表示其先生有外遇且生有
    小孩，並對其家暴，因此其死後不願將遺產分予其先生，伊
    便向褚麗英表示依民法第1190條規定親筆書寫即可，且其表
    示其夫不得繼承之意思表示依民法第1145條第1項第5款之規
    定，其夫即喪失繼承權，並建議其直接至法院公證處將遺囑
    認證或公證，因伊未同意代筆書立遺囑，褚麗英便即離去，
    數日後褚麗英又持如告證5（即系爭自書遺囑）所示之遺囑
    至伊事務所，向伊表示該遺囑係其所自行書寫，並要求伊為
    其見證，伊即與伊事務所員工王立凡於該遺囑上簽名等語。
    有檢察官不起訴處分書影本可考（見本院卷第128-129頁）
    。顯見見證人並未親眼目睹褚麗英親筆書寫遺囑。褚麗英癌
    末住進台大醫院治療（93年4月6日入院93年4月14日轉出，
    93 年5月10日死亡），而系爭遺囑見證日期為93年4月14日
    ，依上開證言「數日前」應仍在住院中，本人有無親往律師
    事務所洽談立遺囑事宜，亦非無疑。故系爭遺囑是否為褚麗
    英親自書寫，尚乏明證。準此，上訴人辯稱被上訴人張榮泰
    已喪失繼承權云云，尚無可採。
  (六)綜上所述，被上訴人請求上訴人汪清鈺給付95萬元，及自97
    年7月11日起至清償日止，按年息百分之5計算之利息部分為
    屬正當，應予准許，超過部分不應准許。原審就上開不應准
    許部分，為上訴人敗訴判決，尚有未合，上訴意旨指摘原判
    決此部分不當，聲明廢棄，為有理由，應予廢棄改判，贅列
    秀傳中醫診所併為被告，屬訴外裁判，併應廢棄。至上開應
    予准許部分，原審命為給付，則無不合，應駁回上訴。兩造
    其餘攻、防經審酌，認與判決結果不生影響，爰不逐一論列
    ，附此敘明。
據上論結，本件上訴為一部有理由，一部無理由，併依民事訴訟
法第449條第1項、第450條、第79條，判決如主文。
中    華    民    國   100    年    11    月    29    日
                  民事第七庭
                      審判長法  官  鄭三源
                            法  官  梁玉芬
                            法  官  林玉珮
正本係照原本作成。
不得上訴。
中    華    民    國   100    年    11    月    29    日
                            書記官  周月琴